高雄高等行政法院簡易判決　　　　　　　　　　　　　九十年度簡字第四○○四號
　　原　　　告　甲○○
　　被　　　告　財政部台灣省南區國稅局
　　代　表　人　乙○○　局長
　　訴訟代理人　丙○○
右當事人間因綜合所得稅事件，原告不服財政部中華民國九十年九月二十日台財訴字
第○九○一三五四五八六號訴願決定，提起行政訴訟。本院判決如左：
　　主  文
原告之訴駁回。
訴訟費用由原告負擔。
    事實及理由
一、緣原告於民國（下同）八十七年度綜合所得稅結算申報，列報免稅額新臺幣（下
    同）六十四萬八千元，被告以其中原告姪子、姪女馮士榕及馮妍芬二人未符合民
    法第一千一百十四條第四款及第一千一百二十三條第三項之規定，乃否准認列其
    二人之免稅額共十四萬四千元，原告不服，申經復查，未獲變更，提起訴願，亦
    遭決定駁回，遂提起本件行政訴訟。
二、本件原告起訴主張：（一）其所列報扶養之馮妍芬及馮士榕為未滿二十歲之在校
    生，均無謀生能力，確屬由原告扶養之家屬；又此二人與原告之配偶陳強育同一
    戶籍，而原告與配偶及馮妍芬、馮士榕共同居住及生活於同一戶籍地內，故符合
    民法第一千一百十四條第四款及第一千一百二十三條第三項之規定。（二）又財
    政部八十六年二月二十日台財稅第八六一八八五一一九號函，亦未明釋納稅義務
    人應證明「受扶養者本身父母以喪失扶養能力而免除扶養義務」之事項，是所得
    稅法第十七條第一項第一款第四目之規定，即以受扶養人與納稅義務人間確有共
    同居住及生活之家長、家屬關係及納稅義務人確有扶養其家屬之事實，即得列報
    ，否則納稅義務人既已支付相當之扶養費用，卻因扶養順序，反不得列報其免稅
    額，而未支付扶養費用者，卻得列報免稅額。此乃違反稅賦公平，更有違司法院
    釋字第四一五號解釋之精神。（三）馮妍芬及馮士榕之父母雖有固定所得及正常
    職業，惟其所得非常微薄，於八十六、八十七、八十八年之淨所得每年僅約三十
    萬元，根本不足以扶養馮妍芬及馮士榕二人，且八十六年、八十七年、八十八年
    其每年更須支付本息高達二十二萬六千零七十三元、二十三萬五千八百二十四元
    、二十萬零九十元之房屋貸款，甚且其父母於八十五年間購買坐落高雄市○○區
    ○○路一二一號十五樓之三房屋時，其所繳房屋自備款及房屋裝潢、家具，均是
    由原告兄弟姊妹大家集資代付。從而馮妍芬及馮士榕父母顯無法扶養其小孩，而
    係由原告扶養，其事理至明。為此，提起本件訴訟，聲明求為判決訴願決定及原
    處分均撤銷，被告應准原告八十七年度綜合所得稅申報列報扶養馮妍芬及馮士榕
    之免稅額十四萬四千元。被告則以：（一）查列報為扶養親屬之情形，如係屬所
    得稅法第十七條第一項第一款第一、二、三目者，僅需有受納稅義務人扶養之事
    實，即得列報；若屬所得稅法第十七條第一項第一款第四目之其他親屬或家屬，
    則需先符合民法相關法條之規定，即應有家長與家屬關係，且以永久共同生活為
    目的而同居一家者，始可檢具財政部八十六年二月二十日台財稅第八六一八八五
    一一九號函釋所規定之證明文件以供佐證。（二）經查原告之配偶陳強育與原告
    所列報扶養之馮妍芬及馮士榕二人雖同戶設籍，惟馮妍芬及馮士榕二人之父母本
    年有固定所得及正當職業，且有土地及房屋等財產，又原告尚稱渠等父母有能力
    支付房屋貸款本息二十二萬六千零七十三元，所訴渠等父母本年度所得僅約三十
    萬元乙節，難以採信，難認渠等父母無扶養能力，依民法第一千一百十五條規定
    ，自應由渠等父母優先負扶養之義務；另姑不論原告主張馮妍芬及馮士榕二人之
    父母於八十五年間購買坐落高雄市○○區○○路一二一號十五樓之三房屋時，所
    繳自備款、裝璜及傢俱，均由原告兄弟姊妹集資代付乙節，是否屬實，並無由據
    此與憑戶口名簿，即推定原告有扶養馮妍芬及馮士榕二人之事實。馮妍芬及馮士
    榕二人之父母既有扶養能力，且無積極證據證明原告有扶養馮妍芬及馮士榕二人
    之事實，難謂符合首揭法條規定扶養之要件。至原告雖主張有給予馮妍芬及馮士
    榕二人生活上之資助，惟其對馮妍芬及馮士榕二人既無負扶養之義務，縱有資助
    ，其資助行為乃「念同宗之誼而給與津貼，此種慈惠施與行為，乃本於雙方之感
    情而生，於法原不能援為要求扶養之根據。」最高法院著有二十年上字第二九九
    號判例可資參照。原告對馮妍芬及馮士榕二人既無生活保持（維持）或生活扶助
    義務，從而被告否准認列系爭免稅額十四萬四千元，並無不合等語資為抗辯，而
    聲明求為判決駁回原告之訴。
三、按「免稅額：納稅義務人按規定減除其本人、配偶及合於左列規定扶養親屬之免
    稅額。‧‧‧‧‧‧（四）納稅義務人其他親屬或家屬，合於民法第一千一百十
    四條第四款及第一千一百二十三條第三項之規定，未滿二十歲或滿六十歲以上無
    謀生能力，確係受納稅義務人扶養者。但受扶養者之父或母如屬第四條第一款及
    第二款之免稅所得者，不得列報減除。」為所得稅法第十七條第一項第一款第四
    目所明定。次按「左列親屬互負扶養義務‧‧‧‧‧‧四、家長家屬相互間。」
    「負扶養義務者有數人時，應依左列順序定其履行義務之人：一、直系血親卑親
    屬。二、直系血親尊親屬。三、家長‧‧‧‧‧‧。」「家置家長。同家之人，
    除家長外，均為家屬。雖非親屬而以永久共同生活為目的同居一家者，視為家屬
    。」分別為民法第一千一百十四條第四款、第一千一百十五條第一項及第一千一
    百二十三條所規定。又按「所得稅法有關個人綜合所得稅『免稅額』之規定，其
    目的在以稅捐之優惠使納稅義務人對特定親屬或家屬盡其法定扶養義務。同法第
    十七條第一項第一款第四目規定：『納稅義務人其他親屬或家屬，合於民法第一
    千一百十四條第四款及第一千一百二十三條第三項之規定，未滿二十歲或滿六十
    歲以上無謀生能力，確係受納稅義務人扶養者』，得於申報所得稅時按受扶養之
    人數減除免稅額，固須以納稅義務人與受扶養人同居一家為要件，惟家者，以永
    久共同生活之目的而同居為要件，納稅義務人與受扶養人是否為家長家屬，應取
    決於其有無共同生活之客觀事實，而不應以是否登記同一戶籍為唯一認定標準。
    ‧‧‧‧‧‧」業經司法院釋字第四一五號解釋在案；另民法第一千一百十四條
    規定之親屬間互負扶養義務，此扶養義務係法定義務，不因免稅額而得降低或免
    除其履行義務，是扶養費用於依民法第一千一百十四條規定之順位應負扶養義務
    之人，即為法定之支出項目，而該扶養義務者之個人負擔租稅能力即因家庭之法
    定扶養義務而減低；故所得稅法第十七條第一項第一款關於扶養親屬免稅額減除
    之重點在於有無法定扶養義務，而扶養義務依據民法第一千一百十五條規定，有
    先後順位之分，故依據所得稅法第十七條第一項第一款扶養親屬免稅額之使用者
    ，自應以扶養義務順位在先者為先，亦即原則上應由父母優先扶養，若係由扶養
    義務順位在後之家長為此扶養親屬免稅額之申報，則納稅義務人自應就其家屬之
    父母無法扶養之事實負舉證責任。（參見行政法爭議法律問題（下）學者葛克昌
    著「論公法上金錢給付義務之法律性質」一文第二十三頁）。
四、經查，原告之戶籍雖設在高雄縣六龜鄉，但均與其配偶及子女居住於高雄市○○
    區○○街之住所，而原告所列報扶養之馮妍芬、馮士榕二人於八十七年間係分別
    就讀於高雄市三民家商及正修工專，另馮妍芬及馮士榕之父母則係於八十五年間
    購屋於高雄市○○區○○路等情，已經原告陳明在卷；而就地理位置觀之，原告
    所居住之高雄市○○區○○街及馮妍芬、馮士榕父母居住之高雄市○○區○○路
    、暨馮妍芬就讀之高雄市三民家商均相當鄰近，至於馮士榕就讀之正修工專則位
    於澄清湖附近，與原告及馮士榕父母住處均有相當距離；另馮妍芬、馮士榕父母
    原係租屋居住，居住之處所不固定一節，亦據原告陳述在卷；馮妍芬、馮士榕二
    人之父母原既無自己之房子，更四處租屋居住，則於八十五年間其終能有自有之
    房屋居住，衡諸常情豈會不將其子女帶同居住，尤其其等所有坐落高雄市○○區
    ○○路之房屋，與馮妍芬、馮士榕所就讀之學校地利上亦無何不便之處，況且父
    母對子女本即有保護照顧之義務，父母子女同住一處以盡其扶養責任乃屬家庭生
    活之常態，於我國之國情更是如此，加以本件之馮妍芬、馮士榕均已是就讀高職
    及五專之青少年，並非需人隨時照顧之襁褓嬰兒；馮妍芬、馮士榕之父母既亦同
    住於高雄市，且在馮妍芬、馮士榕設籍地點附近，並原告住處除居住原告夫妻二
    人外，尚有原告之子二人，則馮妍芬、馮士榕二人捨父母購置之新居不居住，而
    居住於其姑媽處（即原告），實與常情不合；按「稱家者，謂以永久共同生活為
    目的而同居之親屬團體。」為民法第一千一百二十二條所明定，而司法院釋字第
    四一五號解釋更闡明是否同居一家不以戶籍為判斷標準，而應以是否有永久共同
    生活之事實判斷之，已如前述，本件原告所列報扶養之馮妍芬、馮士榕二人雖與
    原告之配偶同一戶籍，但依前開所述其事實上是否有與原告同住一處，已有可議
    ，且馮妍芬、馮士榕二人更於九十年七月九日將戶籍遷離其原設籍之高雄市○○
    區○○街三號二樓之一（其二人分別為六十九年及六十八年出生，九十年間已近
    二十歲），有原告提出之戶籍謄本附卷可稽，更足見馮妍芬、馮士榕二人與原告
    間並無以永久共同生活為目的而同居一家之情形存在，故原告以之屬所得稅法第
    十七條第一項第一款第四目所規範之家屬而列報扶養，顯有誤解，不足採取。
五、再查：所得稅法第十七條第一項第一款關於扶養親屬免稅額減除之重點在於有無
    法定扶養義務，而扶養義務依據民法第一千一百十五條規定，又有先後順位之分
    ，故依據所得稅法第十七條第一項第一款為扶養親屬免稅額之使用者，自應以扶
    養義務順位在先者為先，亦即原則上應由父母優先扶養，若係由扶養義務順位在
    後之家長為此扶養親屬免稅額之申報，則納稅義務人自應就其家屬之父母無法扶
    養之事實負舉證責任，已如前述。原告本年度申報綜合所得稅，列報扶養之姪兒
    馮妍芬、馮士榕二人，原告雖主張其等父母收入微薄，於八十六、八十七、八十
    八年間之淨所得每年僅約三十萬元，且八十六年、八十七年、八十八年每年並須
    支付高達二十二萬六千零七十三元、二十三萬五千八百二十四元、二十萬零九十
    元之房屋貸款本息云云，然馮妍芬、馮士榕二人之父母每年既有能力負擔達二十
    餘萬元之貸款本息，則其年收入是否如原告主張僅有三十萬元，已非可輕信；況
    原告自承馮妍芬、馮士榕二人之學費係由其父母負擔等語，足見馮妍芬、馮士榕
    之父母事實上有對其二人負扶養之義務，且其有能力負扶養之責任；馮妍芬、馮
    士榕之父母即馮妍芬、馮士榕之第一順位法定扶養義務人既已擔負起對其子女所
    應負之第一順位法定扶養義務，縱如原告主張其與馮妍芬、馮士榕確有同居一處
    ，依前開所述，亦無再由扶養義務順位在後之原告為扶養之情，是原告縱對馮妍
    芬、馮士榕為經濟上之支援，然此資助行為乃屬念同宗之誼而給予之津貼，此種
    慈惠施與行為，乃本於雙方之感情而生，並不能援為要求扶養之依據，故原告自
    不能將馮妍芬、馮士榕列報為綜合所得稅免稅額之扶養親屬範圍。是原告以馮妍
    芬、馮士榕之父母收入微薄為據，主張其確有扶養，而得列報為扶養親屬云云，
    亦無可採。
六、綜上所述，原告所列報扶養之姪子女馮妍芬及馮士榕，核與所得稅法第十七條第
    一項第一款之規定不合，被告否准認列，並無違誤，訴願決定予以維持，亦無不
    合，原告提起本件訴訟，求為撤銷訴願決定及原處分，並請求被告應准原告八十
    七年度綜合所得稅申報列報扶養馮妍芬及馮士榕之免稅額十四萬四千元，為無理
    由，應予駁回。
七、據上論結，本件原告之訴為無理由，依行政訴訟法第二百三十三條第一項、第一
    百九十五條第一項後段、第九十八條第三項前段，判決如主文。
中　　　華　　　民　　　國    九十一　　年　  　三　　　月　　　一　　　日
                              高雄高等行政法院第一庭
                                          法      官　楊惠欽
右為正本係照原本作成。
如不服本判決，應於送達後二十日內，向本院提出上訴狀並表明上訴理由，如於本判
決宣示後送達前提起上訴者，應於判決送達後二十日內補提上訴理由書（須按他造當
事人人數附繕本）。
提起上訴應預繳送達用雙掛號郵票七份（每份三十四元）。
中　　　華　　　民　　　國    九十一　　年　  　三　　　月　　　一　　　日
　　　　　　　　　　　　　 　　　　　　　 法院書記官　藍亮仁
附註：
行政訴訟法第二百三十五條（第一項、第二項）：
對於適用簡易程序之裁判提起上訴或抗告，須經最高行政法院之許可。
前項許可，以訴訟事件所涉及之法律見解具有原則性者為限。
